【裁判字號】    90,上易,1460
【裁判日期】    900830
【裁判案由】    業務侵占
【裁判全文】
臺灣高等法院臺中分院刑事判決                    九十年度上易字第一四六號
    上  訴  人
    即  被  告  甲○○
右上訴人即被告因業務侵占案件，不服臺灣臺中地方法院九十年度易字第七七一號，
中華民國九十年六月八日第一審判決（起訴案號：臺灣臺中地方法院檢察署九十年度
偵字第二０四二號，移送併案審理案號：九十年度偵字第二一七六、二二九九號），
提起上訴，本院判決如左：
      主  文
原判決撤銷。
甲○○連續意圖為自己不法之所有，而侵占對於業務上所持有之物，處有期徒刑貳年
。
      事  實
一、甲○○自民國八十五年六月十七日起（任期三年，期間至八十八年六月十六日止
    ）擔任設於臺中市○區○○街一三三號之「臺中市保險業職業工會」第二屆常務
    理事，負責收取該職業工會會員每半年（六個月繳納一次）繳納，存入臺中市第
    三信用合作社（現改制為三信商業銀行）第六五一五－三號帳戶之健保費、勞保
    費及會員費，並將所收取之費用按月分別繳納予中央健康保險局、勞工保險局，
    為從事業務之人。詎其自八十五年八月三日以後之某日起至八十七年九月十一日
    止，竟基於意圖為自己不法所有之概括犯意，連續將會員所繳交存入前開帳戶之
    勞保費、健保費及會員費，共計新臺幣（下同）四百九十一萬七千三百二十四元
    （公訴人誤載為五百萬元），侵占入己供己花用。嗣因該職業工會未依規定繳交
    勞保費用予勞工保險局二百十八萬一千零七十一元，為勞工保險局發現報警查獲
    ，而追查出上情。
二、案經臺中市警察局第一分局報請臺灣臺中地方法院檢察署檢察官偵查起訴，及中
    央健康保險局、勞工保險局分別訴請同署檢察官移送併案審理。
      理  由
一、右揭犯罪事實，業據上訴人即被告甲○○於警訊、偵查、原審及本院調查、審理
    時供承不諱，核與原臺中市保險業職業工會會員林槐廷於原審八十八年度自字第
    一一五號、第二八九號案件及本件原審審理時指訴，及原勞保局職員乙○○於警
    訊時證述情節大致相符，復有勞工保險局八十八年三月二十日八八保財字第一０
    二八六二八號函附之相關資料（附於原審八十八年度自字第二八九號卷）、中央
    健康保險局欠費明細、中區分局保險費繳款單（附於原審卷，另有投保單位計算
    明細表一份在卷可稽）、會員繳費明細單、收支憑證粘貼用紙（附於偵查卷）附
    卷可稽，並有三信商業銀行客戶帳卡明細單二冊附卷可憑。至林槐廷於最初提出
    自訴時（原審八十八年度自字第一一五號、第二八九號），經三信商業銀行將臺
    中市保險業職業工會第六五一五－三號帳戶之資金委請會計師核算結果，就該工
    會總收入，扣除該工會實際繳納之勞保費、健保費，及工會其他雜支支出費用後
    ，其間差額雖高達六百餘萬元，有試算表三紙可按；然徵之該會計師核算基礎之
    總分類帳資料，係起自八十五年四月三十日，迄八十七年十二月三十一日止，與
    被告實際係自八十五年六月十七日始就任常務理事，計算結果與被告所應負責之
    期間已有出入，且其計算過程並未考慮被告接任常務理事時，前開職業工會究有
    若干存款餘額，其遽以收支差額減去已繳納之保險費，即認帳目上餘額為被告所
    侵占款項，亦與實情不符。被告雖亦供稱已不記憶實際侵占款項究為多少。惟本
    院參之被告於警訊、偵查及原審供述稱：其侵占款項係利用前述第六五一五－三
    號帳戶，因存款印鑑已變更為其一人名義，無需其他幹部同意即可提款之機會，
    而自該帳戶提款侵占供己使用，最後一筆為八十七年八、九月間提領八萬元等語
    ，並向三信商業銀行調閱前開職業工會第六五一五－三及九二七七０－二號帳戶
    之存款往來資料比對結果。因前開第六五一五－三帳戶係於八十五年八月三日將
    原常務理事長紀漢松印鑑，變更為被告之名義，另第九二七七０－二帳戶則同時
    有常務理事、常務監事及出納之印鑑，足見被告係自八十五年八月三日以後，始
    有侵占之機會，且最後提款供己使用應為八十七年九月十一日（當日提款恰為八
    萬元）。而觀之第六五一五－二帳戶於八十五年八月三日之存款，除轉活存二百
    七十五萬一千五百二十七元外，當日餘額為十五萬七千八百二十元，前開二帳戶
    至八十七年九月三十日之存款餘額共六萬四千九百二十七元；又依卷附分類總帳
    資料統計，該工會(一)自八十五年八月三日至八十五年十二月三十一日收入四十二
    萬六千三百二十二元，支出二十六萬零九百十五元，應有餘額十六萬五千四百零
    七元，(二)自八十六年一月一日至同年十二月三十一日收入六百四十九萬一千零三
    十七元，支出七十七萬零三百二十六元，應有餘額五百七十二萬零七百十一元，
    (三)自八十七年一月一日至同年九月三十日收入七百三十萬六千四百九十二元，支
    出四百三十一萬六百零三元，應有餘額六百八十七萬四千八百八十九元；而依勞
    保局及健保局所列該工會已繳勞健保費用共計一千零六十八萬八千一百三元，則
    被告於該期間短差之金額應為四百九十一萬七千三百二十四元（即2,751,527+15
    7,820+165,407+5,720,711+6,874,889-64,927-10,688,103=4,917,324 元），即
    被告於前開期間所侵占款項應為四百九十一萬七千三百二十四元。本件事證明確
    ，被告右揭犯行，洵堪認定。
二、核被告所為，係犯刑法第三百三十六條第二項之業務侵占罪。被告先後多次將其
    業務上所持有之會員繳納之勞保費、健保費及會員費予以侵占挪用，時間緊接，
    犯罪構成要件相同，顯係基於概括犯意為之，應依連續犯之規定論以一罪，並加
    重其刑。原審認被告罪證明確，而予論科，固屬有據；惟原判決認被告係自其任
    職之某日起至八十七年八月底止，侵占六百餘萬元之款項，並依會計師核算之試
    算表為論據，與被告實際侵占時間及金額，均有不符，已如前述，其認定事實即
    有未當。被告上訴意旨認其侵占款項未如原判決所認定之鉅，而指摘原判決量刑
    過重，即有理由，應由本院將原判決撤銷改判。爰審酌被告素行良好，竟未經同
    意，而將會員繳納之勞保費、健保費及會員費予以侵占挪用，有虧其職守，造成
    會員及勞工保險局、中央健康保險局之損失，惟念其犯後坦承犯行，態度良好，
    及所侵占之款項近五百萬元，至今尚未繳付予勞工保險局、中央健康保險局等一
    切情狀，量處如主文第二項所示之刑，以資懲儆。
三、至於併案部分（九十年度偵字第二一七六號、第二二九九號），與公訴人起訴部
    分，為同一之事實，附予敘明。
據上論斷，應依刑事訴訟法第三百六十九條第一項前段、第三百六十四條、第二百九
十九條第一項前段，刑法第五十六條、第三百三十六條第二項，罰金罰鍰提高標準條
例第一條前段，判決如主文
本案經檢察官丙○○到庭執行職務。
中      華      民      國      九十      年      八      月    三十    日
                                臺灣高等法院臺中分院刑事第六庭
                                      審判長法  官  李  文  雄
                                            法  官  陳  嘉  雄
                                            法  官  邱  顯  祥
右正本證明與原本無異。
不得上訴。
                                            書記官  陳  桂  芬
中      華      民      國    九十      年      八      月     三十   日
                                                                      Ａ


司法院資訊處製作；財團法人民間司法改革基金會備份。
